臺灣高等法院高雄分院刑事判決　　　 100年度上訴字第1007號
上　訴　人
即　被　告　呂建億
上列上訴人因違反槍砲彈藥刀械管制條例等案件，不服臺灣高雄
地方法院99年度訴字第1827號中華民國100 年5 月2 日第一審判
決（起訴案號：臺灣高雄地方法院檢察署99年度偵字第19074 號
），提起上訴，本院判決如下：
     主  文
原判決撤銷。
呂建億犯非法持有子彈罪，處有期徒刑壹年，併科罰金新臺幣參
萬元，罰金如易服勞役，以新臺幣壹仟元折算壹日。又犯恐嚇取
財未遂罪，處有期徒刑柒月；扣案之恐嚇信件（含信封）及存摺
封面影本各乙份，均沒收。應執行有期徒刑壹年伍月，併科罰金
新臺幣參萬元，罰金如易服勞役，以新臺幣壹仟元折算壹日；扣
案之恐嚇信件（含信封）及存摺封面影本各乙份，均沒收。
     事  實
一、呂建億明知未經許可，不得持有具殺傷力之子彈，竟仍基於
    持有具殺傷力子彈之犯意，於民國94年3 月間某日，在不詳
    地點，取得具殺傷力之口徑5.56MM制式子彈1 顆後，將之藏
    放於高雄市○○區○○街338 號租屋處之工具袋內，而未經
    許可持續持有之。嗣於99年6 月1 日下午1 時許，呂建億因
    酒後心情不佳，一時衝動，竟基於為自己不法所有之意圖，
    在上開租屋處，撰寫內容為「林武忠狗子：不宣布退選就寄
    5 佰萬元來，不然請你吃子彈，我床上軍火等你，完O 了公
    園大哥億仔0000000- 0000000」等語之信件，附上其所有郵
    局存摺封面影本，再將其持有之上開口徑5.56MM制式子彈1
    顆放入上開信件內，並於同日下午3 時許，至高雄市○○路
    郵局前方郵筒投遞，郵寄至高雄市三民區○○○路417 號即
    高雄市議員林武忠之服務處，以此加害生命、身體之事恐嚇
    林武忠，要求林武忠交付新臺幣（下同）500 萬元。嗣經林
    武忠議員服務處主任何佳憲於翌日（即99年6 月2 日）上午
    9 時許，接獲上開信件，隨即通報林武忠議員，林武忠議員
    認須報警處理，故未依信件內容指示匯款而未遂，且將上開
    恐嚇信封、信件、存摺封面影本及子彈送交警方處理，始循
    線查悉上情。
二、案經高雄市政府警察局三民第一分局報請臺灣高雄地方法院
    檢察署檢察官偵查起訴。
     理  由
一、證據能力方面：
  (一)被告呂建億於警詢之自白，具任意性：按被告陳述其自白係
    出於不正之方法者，應先於其他事證而為調查，為刑事訴訟
    法第156 條第3 項所明定。故審理事實之法院遇有被告對於
    自白提出係出於不正之方法者，應先於其他事實而為調查。
    本件被告主張：伊於警局時，偵查組組長有說，若不承認，
    就要用武的，伊第一次沒有承認，但沒有被打，伊於警局是
    被恐嚇的等語（見原審審訴卷第20頁）。經查：本件被告於
    警詢中製作有二次筆錄，第一次筆錄製作時間為99年6 月2
    日下午3 時11分至同日下午5 時26分；第二次筆錄製作時間
    為同日晚上7 時42分至同日晚上8 時15分。被告於第一次筆
    錄中否認犯行，相隔2 小時後製作第二次筆錄時，卻對涉案
    坦認不諱。前後差異所以如此之巨，依證人即警員黃沛然於
    原審審理中證稱：「第一次偵訊完之後隊長有跟議員林武忠
    講，議員林武忠是以被害人的身分來指認是否認識被告，議
    員林武忠指認之後，警方有詢問雙方是否要見面，經過雙方
    同意後，就讓他們見面。被告先跟議員林武忠談了一下，議
    員林武忠說看過被告，問被告為何要做這樣的事情，被告就
    跪下來了，並且跟議員林武忠說，議員對不起，請議員原諒
    ，議員林武忠就說做錯事沒有關係，為什麼要這樣做，有沒
    有得罪被告的地方，被告說沒有，喝了一點酒才作這樣的事
    情。當時被告意識狀態，很清楚，在場之人則有伊、局長、
    分局長及其他專案小組人員。被告與林武忠見面之前，警方
    並未有任何勸導認罪或是利誘被告認罪的情形」等語（見原
    審卷第40頁至第43頁）；參以被告於偵查中陳稱：「議員到
    場，有求他原諒」等語（見偵查卷第33頁）；可知被告於製
    作第一次筆錄時，雖否認涉案，但與被害人林武忠見面時，
    卻向被害人林武忠下跪道歉，請求原諒。而由被告向被害人
    林武忠下跪請求原諒之地點在警局，現場並有專案小組人員
    在場之情，被告當時應已準備坦承犯案，否則如何對警方交
    代為何要向被害人下跪請求道歉。是被告第二次警詢筆錄坦
    認犯行，其重要轉折點應係被害人林武忠親自現場與被告會
    談所致，並非遭警脅迫下所為。此可由被告同日移送檢察官
    複訊時，檢察官詢問有無遭到強暴、脅迫等語而明。被告上
    開辯稱於警詢之自白，係遭警威脅下所為等語，係臨頌飾卸
    之詞，洵無足採。被告於警詢之自白具任意性乙節，堪以認
    定。
  (二)按被告以外之人於審判外之陳述，雖不符刑事訴訟法第159
    條之1 至第159 條之4 之規定，而經當事人於審判程序同意
    作為證據，法院審酌該言詞陳述或書面陳述作成時之情況，
    認為適當者，亦得為證據；當事人、代理人或辯護人於法院
    調查證據時，知有第159 條第1 項不得為證據之情形，而未
    於言詞辯論終結前聲明異議者，視為有前項之同意，刑事訴
    訟法第159 條之5 定有明文。查本案所引用之被告以外之人
    審判外之言詞或書面陳述，被告呂建億及檢察官於本院審理
    時，知有第159 條第1 項不得為證據之情形，而未於言詞辯
    論終結前聲明異議，本院審酌該等言詞陳述及書面陳述作成
    之情況，未見有何不適當之情形，故依前開規定，均應有證
    據能力。
二、訊據上訴人即被告呂建億（下稱被告）對於帳號0000000-00
    00000 號之郵局帳戶為其所有固坦承不諱，惟矢口否認有何
    未經許可持有具殺傷力之子彈及恐嚇取財未遂犯行，辯稱：
    因為陳啟文要與伊乾女兒在一起，怕伊阻擾，因而想要陷害
    伊入獄，所以才會偷伊所有帳戶，寄送前開信件及子彈，本
    案並非伊所為；且99年6 月1 日當日，其在工地工作，無法
    寄送該信件云云。經查：
  (一)高雄市議員林武忠位於高雄市三民區○○○路417 號服務處
    之主任何佳憲，於99年6 月2 日上午9 時許，接獲乙封信件
    ，信件內容為「林武忠狗子：不宣布退選就寄5 佰萬元來，
    不然請你吃子彈，我床上軍火等你，完O 了公園大哥億仔00
    00000-0000000 」等語，另有帳號0000000-0000000 號郵局
    存摺封面影本及口徑5.56MM制式子彈1 顆等情，業經證人何
    佳憲於警詢證述明確（見偵查卷第17頁），並有恐嚇信件（
    含信封）、郵政存簿封面影本及子彈1 顆扣案可證（見偵查
    卷第67頁、第71頁扣押物品清單）；而扣案子彈經送鑑定結
    果，係口徑5.56 MM 制式子彈，經試射，認具殺傷力乙節，
    則有內政部警政署刑事警察局99年6 月9 日刑鑑字第099007
    6359號鑑定書在卷可證（見偵查卷第4 頁），此部分之事實
    ，堪以認定。
  (二)上開信件、存摺封面影本及子彈係被告酒後心情不佳，於99
    年6 月1 日下午1 時許所親自撰寫，並附上其所有郵局存摺
    封面影本，再將子彈1 顆放入上開信件內，於同日下午3 時
    許，至高雄市○○路郵局前方郵筒投遞，郵寄至高雄市三民
    區○○○路417 號即高雄市議員林武忠服務處等情，業據被
    告於警詢及檢察官偵訊中坦承不諱（見偵查卷第15頁、第16
    頁、第33頁、第34頁）。另參以中華郵政股份有限公司，就
    上開信件郵戳所能得知之訊息稱：郵戳「時」為「22」顯示
    該信件係晚班時段處理；依銷戳編號能確認該信「非由」高
    雄市旗津區及小港區寄出等語（見原審審訴卷第32頁），亦
    與被告上開所稱郵寄之時間、地點無違。並對照被告於案發
    之初與被害人林武忠議員見面時，向被害人林武忠議員下跪
    道歉，請求原諒，有如前述，若非本案確係其所為，實無可
    能有此舉動。綜上，足認被告上開自白，應與事實相符，堪
    以採信。
  (三)又被告於警詢及偵訊中雖陳稱子彈係於寄送前開恐嚇信前，
    於住處工具袋中發現，就連同子彈一起寄出去等語（見偵卷
    第16頁、第33頁、第34頁）；惟查，上開工具袋於被告94年
    3 月間租用高雄市○○區○○街338 號租屋處之初，即已存
    在等情，業經被告於上開警詢、偵訊中所是認。是參以被告
    欲以子彈內容之恐嚇信恐嚇他人前，即知往工具袋尋找之情
    ，顯然被告早已知悉租屋處工具袋內放有子彈至為灼然。而
    被告卻不報警處理，除將子彈置放於控制領域內之租屋處，
    並於恐嚇他人時取出使用，顯然被告有持為己用之意，是被
    告於94年3 月間某日，在不詳地點，取得具殺傷力之口徑5.
    56MM制式子彈1 顆，並將之藏放於高雄市○○區○○街338
    號租屋處之工具袋內，而未經許可持續持有乙節，亦堪認定
    。
  (四)被告雖另辯稱：因證人陳啟文為與其乾女兒在一起，怕其阻
    擾，故要陷害其入獄云云；然查，證人陳啟文對被告之指控
    堅詞否認（見原審卷第36頁、第38頁），且依證人陳啟文所
    證，證人陳啟文於99年5 月中旬間，業與被告乾女兒搬出同
    住（見原審卷第35頁），此為被告所不否認（見原審卷第52
    頁），是被告之乾女兒既於本件案發之前，已與證人陳啟文
    離去同居，則被告實際上已無法阻止二人在一起，證人陳啟
    文自無再陷害被告坐牢以求與其乾女兒在一起之必要；故證
    人陳啟文上開所證，應屬可採。至於證人李慶輝於原審審理
    中雖證稱：被告有在其主事之工地工作等語，但對於被告工
    作日數及99年5 、6 月間之工作狀況，則證稱：每月工作日
    數介於10幾天至20幾天之間，對被告於99年5 、6 月間之工
    作日並不知道等語（見原審卷第46頁），顯然被告並非每日
    均至工地工作，自難以證人李慶輝之證詞，作為有利被告之
    證據。另被告雖又辯稱：伊不識字云云；惟依其於製作警詢
    筆錄時，向警方陳述之學歷係國小畢業，並能工整簽寫自己
    姓名，有調查筆錄受詢問人資料欄在卷可證（見偵卷第8 頁
    、第15頁）；又經警要求其書寫特定文字時，亦能依警所述
    書寫，有字跡乙份在卷可憑（見偵卷第28頁），再參照被告
    於原審審理中就其服刑時，證人陳啟文所寄送之書信，向檢
    察官陳稱看得懂等情（見原審卷第49頁），被告應非目不識
    丁者。是被告辯稱：伊不識字云云，應屬卸責之詞，不足採
    信。
  (五)綜上所述，本件事證明確，被告犯行堪以認定，應依法論科
    。
三、核被告所為，係犯刑法第346 條第3 項、第1 項恐嚇取財未
    遂罪，及槍砲彈藥刀械管制條例第12條第4 項非法持有子彈
    罪。又被告已著手於恐嚇取財行為之實行，然未生取得他人
    財物之結果，為未遂犯，爰依刑法第25條第2 項之規定，按
    既遂犯之刑減輕其刑。又被告於94年3 月間即持續持有上開
    制式子彈中，直至99年6 月1 日始以之為恐嚇工具，則其所
    犯上開二罪，其犯罪時間應有區隔，即犯意各別，行為互殊
    ，應予分論併罰。
四、原審據以論罪科刑，固非無見：惟查，原審就被告所犯上開
    二罪應予分論併罰乙節，未予論述，容有不當。被告上訴意
    旨否認犯罪，指摘原判決不當，雖無理由，惟原判決既有上
    開可議之處，自應由本院將原判決撤銷改判。爰審酌被告不
    以勞力獲取報酬，竟持具殺傷力之子彈為恐嚇取財犯行，危
    害社會治安，且其所恐嚇之對象係市議員，恐嚇時間正值選
    舉，除造成被害人內心恐懼，更對社會及選情造成衝擊，犯
    後除否認犯行外，並將所有罪責推予他人，耗費司法資源等
    一切情狀，分別量處如主文第2 項所示之刑，並參酌上開犯
    罪情狀，就非法持有子彈之罰金刑部分，諭知罰金3 萬元，
    及罰金易服勞役折算標準，並定其應執行刑。扣案恐嚇信件
    、信封及存摺封面影本，係被告所有，且為供犯罪所用之物
    ，爰依刑法第38條第1 項第2 款之規定，宣告沒收之。至扣
    案之口徑5.56MM制式子彈1 顆，經內政部警政署刑事警察局
    試射鑑定後，認具殺傷力之事實，有前開內政部警政署刑事
    警察局鑑驗書及函各1 份在卷可參，而上開子彈1 顆既經試
    射，因已不具殺傷力，均非違禁物，爰不予宣告沒收，併予
    敘明。
據上論斷，應依刑事訴訟法第369 條第1 項前段、第364 條、第
299 條第1 項前段，槍砲彈藥刀械管制條例第12條第4 項，刑法
第346 條第3 項、第1 項、第25條第2 項、第38條第1 項第2 款
、第42條第3 項、第51條第5 款，刑法施行法第1 條之1 第1 項
、第2 項前段，判決如主文。
本案經檢察官鍾忠孝到庭執行職務。
中    華    民    國   100    年    9     月    30    日
                  刑事第四庭    審判長法  官  蕭權閔
                                      法  官  唐照明
                                      法  官  吳進寶
以上正本證明與原本無異。
恐嚇取財部分不得上訴；其餘如不服本判決應於收受本判決後10
日內向本院提出上訴書狀，其未敘述上訴理由者，並得於提起上
訴後10日內向本院補提理由書狀（均須按他造當事人之人數附繕
本）「切勿逕送上級法院」。
中    華    民    國   100    年    9     月    30    日
                                      書記官  唐奇燕
附錄本判決論罪科刑法條：
中華民國刑法第346條 （恐嚇取財得利罪）
意圖為自己或第三人不法之所有，以恐嚇使人將本人或第三人之
物交付者，處六月以上五年以下有期徒刑，得併科一千元以下罰
金。
以前項方法得財產上不法之利益，或使第三人得之者，亦同。
前二項之未遂犯罰之。
槍砲彈藥刀械管制條例第12條
未經許可，製造、販賣或運輸子彈者，處 1 年以上 7 年以下有
期徒刑，併科新台幣500 萬元以下罰金。
未經許可，轉讓、出租或出借子彈者，處 6 月以上 5 年以下有
期徒刑，併科新台幣300 萬元以下罰金。
意圖供自己或他人犯罪之用，而犯前二項之罪者，處 3 年以上
10 年以下有期徒刑，併科新台幣700 萬元以下罰金。
未經許可，持有、寄藏或意圖販賣而陳列子彈者，處 5 年以下
有期徒刑，併科新台幣300 萬元以下罰金。
第 1 項至第 3 項之未遂犯罰之。